臺灣臺中地方法院刑事判決　　　　　　 100年度訴字第1905號
公　訴　人　臺灣臺中地方法院檢察署檢察官
被　　　告　張慶輝
上列被告因誣告案件，經檢察官提起公訴（100 年度偵字第
10285 號），本院判決如下：
    主  文
張慶輝犯誣告罪，處有期徒刑月。
    事  實
一、緣陳文石與友人劉清周、柯源軫於民國99年7 月27日晚間，
    在臺中市○區○○路1 段165 號「阿佳海產店」餐敘，適張
    慶輝撥打電話予劉清周，劉清周乃邀約張慶輝共聚，張慶輝
    乃於同日21時20分許，偕同友人詹德樑、徐金鳳、曾美珠一
    同前往前揭海產店。席間，因曾美珠和劉清周聊天時開玩笑
    稱呼劉清周為「哥哥」，陳文石乃表示：「叫哥的話，是在
    燈關後才叫」等語，張慶輝聽聞後對陳文石心生不滿，即徒
    手揮打陳文石，其本身並因酒後及揮拳時足部踩及地上空酒
    瓶，致重心不穩，自行跌倒落地，或因友人之勸阻拉扯，造
    成左手肘受有磨損傷之傷害。又因陳文石於當日在臺中市警
    察局第一分局（已改制臺中市政府警察局；下稱第一分局）
    大誠分駐所對張慶輝提出前開傷害罪之告訴，致張慶輝心生
    怨懟，益加不滿，為制衡陳文石，明知陳文石於上揭時地，
    並未出手毆打伊，亦未與之發生拉扯，竟基於意圖使陳文石
    受刑事追訴處罰之犯意，於99年7 月28日0 時35分許，在第
    一分局大誠分駐所，向承辦之員警王建智誣指陳文石有於上
    開時地與之拉扯致其成傷之情事，以此不實事項，對陳文石
    提出傷害之刑事告訴，並由承辦員警報請臺灣臺中地方法院
    檢察署偵查上開罪嫌。嗣臺灣台中地方法院檢察署偵查後，
    認陳文石傷害罪嫌不足，而以99年度偵字第21901 號為不起
    訴之處分。
二、案經陳文石訴請臺灣臺中地方法院檢察署檢察官偵查起訴。
    理    由
壹、關於證據能力部分：
    按被告以外之人於審判外之陳述，雖不符刑事訴訟法第159
    條之1 至之4 等4 條之規定，而經當事人於審判程序同意作
    為證據，法院審酌該言詞陳述或書面陳述作成時之情況，認
    為適當者，亦得為證據；當事人、代理人或辯護人於法院調
    查證據時，知有刑事訴訟法第159 條第1 項不得為證據之情
    形，而未於言詞辯論終結前聲明異議者，視為有前項之同意
    ，同法第159 條之5 定有明文。經查，本件有關以下所引用
    被告以外之人於審判外之言詞或書面陳述，而不符合刑事訴
    訟法第159 條之1 至第159 條之4 之規定者，經被告於本院
    準備程序時表示同意作為證據，並均經本院於審理時當庭直
    接提示而為合法之調查，公訴人及被告於法院調查證據時，
    知有刑事訴訟法第159 條第1 項不得為證據之情形，亦未於
    言詞辯論終結前聲明異議，本院審酌此部分證據作成或取得
    時之狀況，並無非法或不當取證之情事，且亦無顯不可信之
    情況，故認為適當而均得以之作為證據，依刑事訴訟法第15
    9 條之5 之規定，均具有證據能力。
貳、實體方面：
一、訊據被告固坦承有於前揭時、地對製作筆錄之員警表明要對
    陳文石提出傷害罪之告訴，經警方報請偵辦後，由臺灣臺中
    地方法院檢察署以99年度偵字第21901 號傷害案件受理，惟
    辯稱：當初伊與陳文石有拉扯，製作筆錄的警員說如果有受
    傷，可以去驗傷，保障權利，伊才發現左手肘有受傷，當時
    認係陳文石所造成，才會提告，其實沒有想要告陳文石，可
    能是伊在派出所會錯意云云。經查：
  (一)被告與劉清周為朋友關係，99年7 月27日21時20分許，被告
    受劉清周之邀而與友人詹德樑、徐金鳳、曾美珠同往「阿佳
    海產店」餐敘，期間因陳文石對曾美珠有不尊重之言語，引
    起被告不滿，徒手毆打陳文石，致陳文石受有臉之挫傷、唇
    之開放性傷口等傷害之情，業經臺灣臺中地方法院檢察署檢
    察官以99年度偵字第21091 號起訴在案（業經本院以100 年
    度易字第878 號判決判處拘役10日，並經臺灣高等法院臺中
    分院以100 年度上易字第678 號判決駁回檢察官之上訴而確
    定）；又被告告訴陳文石傷害案件，則經前揭檢察署檢察官
    以罪嫌不足為由以同一案號為不起訴之處分，有起訴書、不
    起訴處分書在卷可佐（詳99偵21091 號影卷第55-57 頁）。
    再者，被告毆打陳文石後，陳文石所戴眼鏡即遭打落，因事
    發突然，不及反應，僅以手抵擋，並未還手，業經證人即告
    訴人陳文石分別於警詢、偵查中證述在卷（詳中分一偵字第
    00990026384 號警卷第9 頁背面-13 頁、100 偵10285 號卷
    第43-47 頁）；佐以證人劉清周於偵查中證稱：被告用拳打
    陳文石正面，致眼鏡掉下，陳文石靠牆壁站著，可能嚇到，
    並未動手打人，其後有人說報警，被告與其友人才離開等語
    ，於本院審理時證稱：被告自廁所出來就繞過伊後面，站在
    陳文石旁，用右拳頭直拳打陳文石臉部，陳文石的眼鏡掉下
    來，被告將桌上的空啤酒瓶往桌子敲破後，拿敲破酒瓶作勢
    要繼續打陳文石，伊馬上衝過去勸阻被告，擋在他們二人中
    間，在擋的時候，伊滑倒在地，此時被告在伊右側停下，陳
    文石當時嚇到了，雙手稍微往後，並沒有機會出手，整個過
    程，被告與陳文石二人間身體接觸僅有一次等語（詳100 偵
    10285 號卷第69-71 頁、本院卷第34-36 頁）；及證人詹德
    樑於偵查中結證稱：被告因聽聞陳文石與曾美珠之對話，質
    問陳文石怎可如此對女生說話，並與陳文石理論，被告有舉
    手要打陳文石，因踏到地上酒瓶，腳一滑，抓到陳文石眼鏡
    ，眼鏡可能掉下來，但為陳文石抓住，伊將被告扶起，曾美
    珠也上前幫忙拉開被告，陳文石當時站在牆邊，劉清周擋在
    前面，拉開被告後我們即離開，雙方並無要繼續往前衝之意
    等語（詳100 偵10285 號卷第63-65 頁），證人曾美珠於偵
    查中結證稱：被告與陳文石有吵架，大家有將其等拉開，依
    伊所見，被告與陳文石應無身體接觸，被告可能在拉扯中受
    傷，何人拉傷伊不知道等語（詳100 偵10285 號卷第57-59
    頁），證人即當時亦在場之柯源軫於上開傷害案件偵查中證
    稱：陳文石受到攻擊還來不及反應就一直擋，張慶輝第二波
    拿酒瓶要攻擊陳文石還未攻擊就被拉開了，因為時間很短雙
    方沒有發生拉扯，當時雙方的朋友互相勸架，將二位拉開，
    張慶輝的傷怎麼來的我不知道等語（詳99偵21901 號影卷第
    48頁），所證均與證人陳文石所述情節大致相符，足證事發
    時應係被告聽聞陳文石所言開玩笑話語後，即徒手毆打陳文
    石，而陳文石突遭被告毆打，因不及反應，且眼鏡遭打落，
    僅能本能地以手接住眼鏡或作抵擋姿態，並退靠牆壁，此時
    其友人劉清周快步上前在被告面前阻擋，以防被告再度出手
    ，被告友人詹德樑、曾美珠見狀亦均上前拉開被告，故陳文
    石確無還手或傷害被告之舉動，被告與陳文石於衝突過程中
    亦無互相拉扯之情形。
  (二)按誣告罪之成立，係以意圖使他人受刑事處分或懲戒處分，
    而向該管公務員為虛偽之告訴告發者為要件，而所謂虛偽，
    係指明知無此事實仍故意捏造而言，若告訴人誤認有此事實
    或以為有此嫌疑，自不得指為虛偽，即難科以本罪（最高法
    院40年台上字第88號判例意旨參照）。查被告固有於99年7
    月27日與陳文石發生衝突及受有左手肘有磨損傷之傷害等情
    ，有澄清綜合醫院診斷證明書、被告傷勢彩色照片2 張在卷
    可佐（詳前揭警卷第8-9 頁、100 偵10285 號卷第79頁），
    惟其所受傷害並非陳文石所造成，已如前述，被告係先發制
    人發動傷害行為之人，對於自己出手毆打陳文石臉部，復將
    桌上空酒瓶敲破，作勢要打陳文石之際，即遭證人劉清周衝
    上前勸阻，及其友人即證人詹德樑、曾美珠拉住，故其對於
    陳文石並未還手或與其發生拉扯致其受傷之情自應清楚明白
    ，而無模糊或滋生誤會之可能。被告雖另辯稱：因當時係告
    訴人與之衝突，所以第一個想到讓我受傷的人是陳文石云云
    ，然徵諸被告於本院自承：劉清周看到我打陳文石後，馬上
    過來擋在我們中間，就在這個時候，陳文石有用手撥我，因
    為在衝突中，並不知道撥到我身上什麼地方；不知道告訴人
    是如何讓我受傷，他就是用手撥我等語（詳本院卷第39頁）
    ，姑不論所述已與前稱之「拉扯」迥異，亦可知被告雖對告
    訴人提出上開傷害告訴，然其迄今對告訴人究係如何讓其受
    傷，全然無法說明，復觀諸卷附上開被告傷勢照片，被告需
    將其左手高舉，始能看見其左手上臂下方近身體處之受傷部
    位，則以被告自承當時係與告訴人正面對峙，且證人劉清周
    於衝突後立即擋在兩人中間，斯時縱認告訴人確有以手「撥
    」被告之舉，又豈可能因之致令被告之左手上臂下方位置受
    傷，是依被告受傷之部位以及被告自述之雙方衝突時相對位
    置，即可明顯判斷該等傷害應與告訴人無涉，被告上開所辯
    亦無非卸責之詞。從而，被告明知陳文石並未傷害其身體，
    猶向第一分局大誠分駐所承辦員警提出陳文石有與其拉扯致
    其傷害之告訴而請求偵辦，自難謂無故意捏造事實而欲構陷
    陳文石於罪之情事。
  (三)雖證人詹德樑於警詢證稱：被告與陳文石因發生口角而導致
    拉扯，在拉扯過程中致雙方都受傷等語（詳前揭警卷第25-2
    8 頁），證人曾美珠於警詢稱：陳文石說一些不尊重伊之話
    語，但伊並未回應，被告則有站出來講話，因此與陳文石發
    生口角，雙方一言不合發生拉扯，伊將被告拉開，雙方身上
    之傷應係拉扯時所造成等語（詳前揭警卷第19-21 頁）；惟
    證人詹德樑、曾美珠均係被告偕同到達案發地點之友人，因
    被告與陳文石互提傷害告訴而接受員警之詢問，故其等於警
    詢所述難免有偏袒被告、避重就輕之嫌，且警詢所述與嗣後
    在偵查中證述之內容明顯歧異，故證人詹德樑、曾美珠於警
    詢關於被告與陳文石曾有拉扯之證述內容，顯具瑕疵而不足
    採信，至其等其餘證述內容，應仍堪予採信。綜合證人劉清
    周、詹德樑、曾美珠、柯源軫之證詞，上開證人於事發時，
    均係在場勸阻被告繼續施暴，即由證人詹德樑、曾美珠拉開
    被告，證人劉清周阻擋於被告之前，使被告不致繼續施暴，
    益徵案發當時僅係被告單方動手，陳文石並無傷害被告或與
    被告發生拉扯之情事，則證人詹德樑、曾美珠警詢所述雙方
    有發生拉扯之情，即難據為有利於被告之認定。
  (四)被告雖以係伊會錯意，並無想告陳文石等語置辯，惟查，被
    告確有於99年7 月28日0 時35分至1 時24分之間，在第一分
    局大誠分駐所向承辦員警王建智陳稱：「（問：你是否要對
    陳文石提告？要對他提出何種告訴？）我的本意是要與陳文
    石和解，但因為對方堅持提告，所以我要對陳文石提出傷害
    告訴；（問：你是否有驗傷？）我因為製作筆錄中，所以稍
    後會至平等澄清醫院驗傷，並將驗傷單送交警方」等語。被
    告並隨即於同日1 時37分前往澄清綜合醫院急診就醫，有第
    一分局第一次調查筆錄、澄清綜合醫院診斷證明書在卷可佐
    （詳前揭警卷第8-9 頁）；又證人即受理被告告訴陳文石傷
    害之員警王建智於偵查中亦證稱：「（問：當時被告是主動
    提出告訴？）是陳文石要提告，被告是涉嫌人，我本來希望
    他們雙方先進行和解，是陳文石硬要提告，我先做陳文石筆
    錄，之後才請被告來做筆錄。當時被告因為陳文石已經提告
    ，他才提告；（問：是否陳文石主動提告？）被告知道陳文
    石要提告，他才說要提告；（問：當時陳文石離開？）我受
    理陳文石筆錄時，有請劉清周打電話叫被告過來，所以被告
    過來派出所時，陳文石還在場。（問：當時被告有無受傷？
    ）被告說有，所以我用相機將他指稱受傷的部分照出來。（
    問：被告有無傷害如何發生的？）被告說是陳文石打的」等
    語，亦有訊問筆錄及被告傷勢照片2 張附卷可參（見100 年
    偵10285 卷91 -93頁），依警詢筆錄、診斷證明書記載內容
    及時間順序觀之，被告對於警方之詢問對答如流，且對承辦
    員警表示提告後，立即在深夜時分前往醫院急診並驗傷，足
    見被告提出告訴之時並非處於盛怒或意識不清之情況，且對
    於員警之詢問並無不能理解之情事，顯然被告對於陳文石確
    有提出傷害告訴之真意及決心，始有以致之，自無其所稱會
    錯意之情事。被告所辯應屬卸責之詞，不足採憑。
  (五)綜上所述，被告明知自己所受傷勢並非告訴人陳文石所為，
    仍對其提出傷害之告訴，顯有使陳文石受刑事處分之意圖及
    故意，是以本件事證明確，被告誣告犯行，洵堪認定，應依
    法論科。
二、核被告所為，係犯刑法第169 條第1 項之誣告罪。爰審酌被
    告明知陳文石並無傷害其身體之行為，僅因不滿陳文石對其
    提出傷害告訴，欲以提告之手段制衡陳文石，竟誣指陳文石
    傷害，不僅使陳文石有遭判刑之風險，害及國家司法權行使
    之公正，且浪費司法資源，行為實屬不該，並考量其犯罪之
    動機、目的、所受教育程度為高中畢業等一切情狀，量處如
    主文所示之刑，以資懲儆。至公訴人雖具體求處被告有期徒
    刑4 月，惟被告係因其友人曾美珠遭陳文石以不尊重之言語
    對待，一時氣憤，毆打陳文石成傷，並因陳文石提出傷害告
    訴，故思以提告方式作為和解之籌碼，本院於考量被告上開
    犯罪情節及犯罪動機後，認對被告處以如主文所示之刑罰，
    已足收懲儆之效，是公訴人具體求刑之刑度範圍尚嫌過重，
    附此敘明。
據上論斷，應依刑事訴訟法第299 條第1 項前段，刑法第169 條
第1 項，判決如主文。
本案經檢察官柯學航到庭執行職務。
中    華    民    國   100    年    10    月    18    日
                    刑事第十五庭  審判長法  官   林美玲
                                        法  官   鍾貴堯
                                        法  官   李  蓓
以上正本證明與原本無異。
如不服本判決應於收受送達後10日內向本院提出上訴書狀，並應
敘述具體理由；其未敘述上訴理由者，應於上訴期間屆滿後20日
內向本院補提理由書（均須按他造當事人之人數附繕本）「切勿
逕送上級法院」。
                                       書記官    何惠文
中    華    民    國   100    年    10    月    18    日
附錄論罪科刑法條
刑法中華民國刑法第169條
意圖他人受刑事或懲戒處分，向該管公務員誣告者，處7 年以下
有期徒刑。
意圖他人受刑事或懲戒處分，而偽造、變造證據，或使用偽造、
變造之證據者，亦同。